行　政　法　院　判　決　　　　　　　　　　　　　八十八年度判字第三六一一號
　　原　　　告　甲○○
　　被　　　告　經濟部智慧財產局（原經濟部中央標準局）
右當事人間因新型專利舉發事件，原告不服行政院中華民國八十七年三月三十一日台
八十七訴字第一三三一號再訴願決定，提起行政訴訟，本院判決如左︰
　　主  文
原告之訴駁回。
　　事  實
緣本件關係人曾德興於民國（以下同）八十年四月二十三日以其「配管活動固定架之
結構」係由固定板、腳架及塞頭組合而成；特徵在於固定板二側分別鑽設有固定孔所
串連之固定孔組，二固定孔組間設有釘孔，固定孔組之上下側適當處設有套孔；腳架
一端之二側邊延設二凸片，二凸片間之底緣設有向彎折九十度之擋片，使腳架可以凸
片嵌套於固定板之套孔定位，腳架另一端之二側延設二前端尖銳之三角形定位角，二
定位角間之底緣設向外彎折九十度之固定片，固定片設固定用釘孔以供釘固之用；塞
頭於柱體之底緣設有向外凸出之凸環等情，向被告申請新型專利，經被告編為第00
000000號審查，准予專利，於公告期滿審查確定後，發給新型第八○七○五號
專利證書。嗣原告以本案有違核准專利當時（以下稱當時）專利法第九十五條及第九
十六條第一款之規定云云，檢附第00000000號「建築物管路之嵌埋裝置」新
型專利案（以下稱引證(一)）公告影本，第00000000號「接綿開關盒之定位結
構改良」新型專利案（以下稱引證(二)）公告影本、設計模具圖表（以下稱引證(三)）及
模具開模合約書（以下稱引證(四)），對之提出舉發。案經被告機關審查，為「本案舉
發成立，應撤銷其專利權。」之審定，關係人曾德興訴經經濟部經（八四）訴字第八
四六二○九三二號訴願決定，將原處分撤銷。被告重行審查，仍為「本案舉發成立，
應撤銷其專利權。」之審定。關係人曾德興復訴經經濟部經（八五）訴字第八五六二
五五二七號訴願決定，將原處分撤銷。被告重行審查，為本案舉發不成立之審定，發
給八十六年一月十五日台專（判）○五○一七字第一○一八七七號專利舉發審定書。
原告不服，向經濟部提起訴願，經遭駁回，向行政院提起再訴願，亦遭決定駁回，遂
提起本件行政訴訟，茲摘兩造訴辯意旨如次：
原告起訴意旨略謂：一、首先依專利法施行細則第十六條規定：「申請專利範圍之獨
立項應載明申請專利之標的、構成及其實施之必要技術內容、特點，如有過廣或與他
人專利有所衝突重覆，應限期更正，如不更正則依原內容審查。經查，原告依引證(一)
為佐證，稱被舉發案之專利範圍過廣，應具體修正其專利範圍，茲因引證(一)案之腳架
凸體結構與固定架之嵌孔結構均相同被舉發案，故原處分機關限期修正專利範圍，但
被舉發人卻置之不理，按理說，被舉發案之獨立項既已公開於他案，應撤銷其不當之
專利，但原處分機關卻未撤銷，反倒審核「舉發不成立」，由此可見，原處分機關違
法在先，然原決定機關及再訴願決定對此問題非但隻字不提，反令此違法事實掩蓋，
使得兩案之專利範圍存在相同之結構特徵，既然被舉發案之特點在於「槽道相連」特
徵，那具體專利範圍應界定在於「槽道相連」特徵上始符法令，否則豈不喪失專利範
圍之界定精神嗎﹖二、另者，被舉發案所訴求腳架尖腳設計，事實上之功能及技術，
均是利用尖錐設計直接固定在模板上使其固定，其技術及功能乃習見之公開技術，且
由引證二案之尖錐腳設計相較，不論在功效上及技術上兩案均是以尖片來做固定之效
，並無不同，惟差異是固定架與接線盒之固定不同，兩案在實質上應屬同等構件，原
決定及原處分機關僅以構造不同即認兩案不同，實屬草率。三、綜合上述分析，被舉
發案之結構特徵有大部份均已見公開事實，理應重新界定其專利範圍，故懇請鈞院，
給予公平之審核，將再訴願決定、訴願決定及原處分均撤銷等語。
被告答辯意旨略謂︰一、本件原告訴求之重點係指依引證一之佐證，本案之專利範圍
過廣應修正，兩案之專利範圍存在相同之結構特徵，其專利範圍應界定在「槽道相連
」之特徵；另本案之腳呆尖腳設計與引證二之尖錐腳設計並無不同，實質上應屬同等
構件云云。二、按本案（申請日為八十年四月二十三日）申請之專利範圍所載，主要
由固定板(1)、腳架(2)及塞頭(3)組合而成，其特徵在於固定板二側分別鑽設有固定孔所
串連之固定孔組，且於二固定孔組之間設有釘孔，又在固定孔組之上下側適當處並設
有套孔，另腳架一端之二側邊延設二凸片，該二凸片間之底緣則設有一向內彎折九十
度之擋片，使腳架可以凸片嵌套於固定板上之套孔固定位，而另一端之二側則延設二
前端尖銳之三角形定位角，二定位角間之底緣同樣設一向外彎折九十度之固定片，該
固定片上並設有固定用釘孔以為釘固之用，又塞頭於柱體之底緣設有向外凸出之凸環
者。又其中固定板設於二側之固定孔組，係為二個或二個以上之固定孔串連，且二固
定孔間以槽道相連者。其中塞環之凸環的直徑係與固定板上固定孔之直徑相配合，且
凸環之厚度則較固定板之厚度為薄，又塞環之柱體直徑係較固定孔間槽道之直徑為小
者．．．。經參酌本案說明書及圖式，本案乃係藉由數個固定孔串連而以槽道相連之
固定孔組，具有三角形定位角之腳架，及在塞頭底緣設以凸環等構造以達到供水管組
配、定位、防止移位之功效者。而查七十九年十月二十四日申請、八十年六月二十一
日公告之引證一「建築物管路之嵌埋裝置」專利案，其揭露之管路嵌埋係由固定板（
基板）、腳架（腳板）及塞頭（帽頭）結合而成，固定板上設有數孔且設有釘孔及套
孔（鍵孔），另腳架一端設有凸片（鍵塊）及彎折九十度之擋片，使腳架可以凸出嵌
套於固定板上之套孔固定，腳架另側設釘孔，可供釘體釘在模板上。其與本案相較，
引證案一雖由固定板、腳架及塞頭結合而成，但其固定孔為單一而不相連之孔並無本
案以槽道相連之設置及在塞頭柱體底緣設以凸環之結構，整體構造兩案並不相同，且
引證案一公告日在本案申請日之後，並非為申請前之公開刊物，亦不適用進步性之認
定。而引證案二則僅於定位柱底端形成尖錐狀之箭頭及止動片，惟其整體構造係為一
接線開關盒之裝置，亦與本案之活動固定架之結構不同，原告僅以部分之構造（如尖
腳設計），自不能否定本案之整體創作性。三、又原告執以本案之專利範圍範圍太廣
，應界定在「槽道相連」之特徵，然按本案所請係為「新型專利」，新型專利應以物
品之形狀、構造或裝置之整體架構予以審究，自不能單以某一構造（如槽道相連）為
訴求。如前所述，依卷有之舉發證據，引證案之整體構造不同於本案，本案仍有創新
性，既然引證案尚不足否定本案之整體創新性，既無相同證據以資佐證，則本案專利
範圍以整體構造觀之，自無修正之必要。四、綜前，本案依舉發證據審查，證據力尚
屬不足，進步性亦不適用，舉發自不成立。五、綜上所述，本局所為本案舉發不成立
之審定並無違法，本案原告之訴無理由，敬請駁回原告之訴等語。
　　理  由
按凡對於物品之形狀、構造或裝置，首先創作，合於實用之新型者，得依法申請專利
，為當時專利法第九十五條所規定。又核准專利之新型，任何人認有違反當時專利法
第九十五條至第九十七條之規定，應撤銷其新型專利權者，依同法第一百十條準用第
六十一條規定，得附具證據向專利局舉發之；從而有無應撤銷新型專利權之情事，依
法應由舉發人附具證據供查。本件原告對關係人曾德興獲准專利權之配管活動固定架
之結構新型專利舉發，被告以引證(一)揭露之管路嵌埋係由固定板（基板）、腳架（腳
板）及塞頭（帽頭）結合而成，固定板上設有數孔且設有釘孔及套孔（鍵孔），腳架
一端設有凸片（鍵塊）及彎折九十度之擋片，使腳架可以凸片嵌套於固定板上之套孔
固定，腳架另側設釘孔，可供釘體釘於模板。引證(一)雖由固定板、腳架及塞頭結合而
成，但其固定孔為單一而不相連之孔，並無本案之槽道相連之設置及在塞頭柱體底緣
設以凸環之結構，二案並不相同；又引證(一)公告日在本案申請日之後，不足以認定本
案不具進步性。引證(二)雖於定位柱底端形成尖錐狀之雙箭頭及止動片，惟引證(二)接線
開關盒裝置之整體構造，與本案活動固定架結構之裝置構造不同，且二者功效亦不盡
相同，引證(二)不足以否定本案整體構造之創新性。原告八十三年七月二十七日送被告
之舉發補充理由謂引證(三)係由原告委託李見義及張福盛二人設計完成云云，然引證(三)
所載設計者為陳國郎，其姓名並不相同，且未有實物佐證，是前述二人之證詞尚無法
證明引證(三)之真實性，且引證(三)僅為公司內部設計圖，引證(四)係持定人士方能取得之
私文書，非屬公開刊物，引證(三)、(四)均不具證據力。本案無違當時專利法第九十五條
及第九十六條第一款之規定，乃為本案舉發不成立之審定，與首揭規定，尚無不合。
原告起訴主張：(一)本案之結合技術，做為配管固定架之目的、功效，均與引證一相同
，檢附中國機械工程學會之專利侵害鑑定分析報告影本為證。(二)、依引證一之佐證，
本案之專利範圍過廣應修正，兩案之專利範圍存在相同之結構特徵，其專利範圍應界
定在「槽道相連」之特徵；另本案之腳架尖腳設計與引證(二)之尖錐腳設計並無不同，
實質上應屬同等構件云云。然查：(一)、本案（申請日為八十年四月二十三日）申請之
專利範圍所載，主要由固定板(1)腳架(2)及塞頭(3)組合而成，其特徵在於固定板二側分
別鑽設有固定孔所串連之固定孔組，且於二固定孔組之間設有釘孔，又在固定孔組之
上下側適當處並設有套孔，另腳架一端之二側邊延設二凸片，該二凸片間之底緣則設
有一向內彎折九十度之擋片，使腳架可以凸片嵌套於固定板上之套孔固定位，而另一
端之二側則延設二前端尖銳之三角形定位角，二定位角間之底緣同樣設一向外彎折九
十度之固定片，該固定片上並設有固定用釘孔以為釘固之用，又塞頭於柱體之底緣設
有向外凸出之凸環者。又其中固定板設於二側之固定孔組，係為二個或二個以上之固
定孔串連，且二固定孔間以槽道相連者。其中塞環之凸環的直徑與固定板上固定孔之
直徑相配合，且凸環之厚度則較固定板之厚度為薄，又塞環之柱體直徑係較固定孔間
槽道之直徑為小者．．．。經參酌本案說明書及圖式，本案乃係藉由數個固定孔串連
而以槽道相連之固定孔組，具有三角形定位角之腳架，及在塞頭底緣設以凸環等構造
以達到供水管組配、定位、防止移位之功效者。而查七十九年十月二十四日申請、八
十年六月二十一日公告之引證一「建築物管路之嵌埋裝置」專利案，其揭露之管路嵌
埋係由固定板（基板）、腳架（腳板）及塞頭（帽頭）結合而成，固定板上設有數孔
且設有釘孔及套孔（鍵孔），另腳架一端設有凸片（鍵塊）及彎折九十度之擋片，使
腳架可以凸出嵌套於固定板上之套孔固定，腳右另側設釘孔，可供釘體釘在模板上。
其與本案相較，引證案(一)雖由固定板、腳架及塞頭結合而成，但其固定孔為單一而不
相連之孔並無本案以槽道相連之設置及在塞頭柱體底緣設以凸環之結構，整體構造兩
案並不相同，且引證案一公告日在本案申請日之後，並非為申請前之公開刊物，亦不
適用進步性之認定。而引證案(二)則僅於定位柱底端形成尖錐狀之箭頭及止動片，惟其
整體構造係為一接線開關盒之裝置，亦與本案之活動固定架之結構不同，原告僅以部
分之構造（如尖腳設計），自不能否定本案之整體創作性。(二)、原告前以引證(一)主張
本案違反當時專利法第九十五條及第九十六條第五款之規定，對之提起異議，經被告
審定異議不成立，並告確定。原告復以引證(一)舉發本案違反當時專利法第九十五條及
第九十六條第一款之規定，然查該確定之異議案已認定本案與引證(一)結構不同，引證
(一)未能證明本案不具首創性，依當時專利法第一百十條準用第六十一條第二項之規定
，應不得再據以主張有違同法第九十五條規定，而提出舉發。至於主張當時專利法第
九十六條第一款部分，因引證(一)公告日八十年六月二十一日較本案申請日八十年四月
二十三日為晚，亦不得據為主張本案申請前已見於刊物之論據。(三)原告於訴願時所提
出之中國機械工程學會之專利侵害鑑定分析報告，係就原告提出之二件龍頭彎固定架
樣品與其所有之引證(一)申請專利範圍比較，因無法確認該二件樣品即為本案，自無從
據為本案與引證(一)相同之論據，況專利侵害鑑定屬刑事事件，舉發案件為行政裁量，
二者認定基礎不同，自不得相提並論。所舉第00000000追加二號新型專利案
及國家標準○四四三○穿孔頭、○四四四墊圈面頭等，與引證資料不具關連性，核屬
新證據，非本件所得審究。(四)、本案所請係為「新型專利」，新型專利應以物品之形
狀、構造或裝置之整體架構予以審究，自不能單以某一構造（如槽道相連）為訴求，
本案申請專利範圍第二項及第三項為第一項之附屬項，乃進一步限定其申請專利範圍
，而該等構造並未揭示於引證資料。又引證(四)僅有塞頭凸環結構，與本案具固定板、
腳架及塞頭組合之整體結構不同，亦不足以證明本案不具專利性。(五)、依卷內：舉發
證據，引證案之整體構造不同於本案，本案仍有創新性，既然引證案尚不足否定本案
之整體創新性，既無相同證據以資佐證，則本案專利軋圍以整體構造觀之，自無修正
之必要。(六)、依上說明，引證資料不足以證明本案有違當時專利法第九十五條及第九
十六條第一款之規定，因事證已明確，原告請求當面操作實物，本院認無必要。綜上
所述，被告所為本案舉發不成立之審定，於法尚無不合，原告上開主張尚不足採為有
利之認定，訴願決定及再訴願決定遞予維持原處分尚無違誤，原告起訴意旨經查無理
由，應予駁回。
據上論結，本件原告之訴為無理由，爰依行政訴訟法第二十六條後段，判決如主文。
中    華    民    國     八十八      年      九      月      三十       日
                    行 政 法 院 第 二 庭
                                審 判 長 評  事      陳  石  獅
                                         評  事      彭  鳳  至
                                         評  事      黃  合  文
                                         評  事      林  茂  權
                                         評  事      王  立  杰
右  正  本  證  明  與  原  本  無  異
                                         法院書記官  蘇  金  全
中    華    民    國     八十八      年      十      月       五        日
系爭本案
